臺灣臺北地方法院民事判決　九十年度訴字第六二六一號
　　原　　　告　台北市政府
　　法定代理人　戊○○
　　被　　　告　乙○○
　　　　　　　　丙○○
　　　　　　　　甲○○
　　訴訟代理人　丁○○○
右當事人間請求拆屋還地等事件，本院判決如左：
    主    文
被告丁○○○應將坐落台北市○○區○○段三小段第二二四、第二二四之一及第二二
四之二地號土地上如附圖所示Ａ、Ｂ、Ｃ、Ｄ、Ｅ、Ｆ、Ｇ、Ｈ、Ｉ部分建物即門牌
編號台北市○○區○○路二段三三之三號拆除後，將上開建物之基地（面積伍拾點貳
參平方公尺）返還原告，並自民國九十一年七月五日起至返還上開建物之基地之日止
，按月給付原告新台幣陸仟玖佰肆拾元。
原告其餘之訴駁回。
訴訟費用由被告丁○○○負擔千分之九八五，餘由原告負擔。
本判決第一項於原告以新台幣壹佰陸拾萬元為被告丁○○○供擔保後，得假執行。
原告其餘假執行之聲請駁回。
    事    實
甲、原告方面：
一、聲明：
  (一)被告丁○○○應將坐落台北市○○區○○段三小段第二二四、第二二四之一及第
    二二四之二地號土地上，即門牌編號台北市○○區○○路二段三三之三號之建物
    （如附圖所示Ａ、Ｂ、Ｃ、Ｄ、Ｅ、Ｆ、Ｇ、Ｈ、Ｉ部分）拆除後，將上開建物
    之基地五０點二三平方公尺返還原告，並應給付原告新台幣（下同）五十五萬七
    千一百零八元，及自起訴狀繕本送達翌日起至清償日止，按年息百分之五計算之
    利息，另應自民國九十年十一月一日起至返還上開建物之基地日止，按月給付原
    告八千九百六十元。
  (二)被告乙○○、丙○○及甲○○應自前揭建物遷出。
  (三)願供擔保請准宣告假執行。
二、陳述：坐落台北市○○區○○段三小段第二二四、第二二四之一及第二二四之二
    地號（下稱系爭土地）係原告所有之土地，雖被告丁○○○所有門牌編號台北市
    萬華區○○路○段三三之三號之建物（下稱系爭建物）曾取得營造執照，惟被告
    丁○○○未經原告同意擅自於上開建物後方搭蓋增建物，並於二樓樓頂增建閣樓
    （建物現狀如附圖所示Ａ、Ｂ、Ｃ、Ｄ、Ｅ、Ｆ、Ｇ、Ｈ、Ｉ部分），且原告業
    於九十一年七月四日言詞辯論期日當庭以口頭終止兩造就系爭土地之使用借貸關
    係，自斯時起被告丁○○○、乙○○、黃丙○○、甲○○已無佔用系爭土地之合
    法權源，爰依民法第七百六十七條規定請求被告丁○○○將附圖所示Ａ、Ｂ、Ｃ
    、Ｄ、Ｅ、Ｆ、Ｇ、Ｈ、Ｉ部分建物拆除，並將系爭建物之基地（面積五０點二
    三平方公尺）返還原告，併請求被告乙○○、黃丙○○、甲○○自系爭建物遷出
    。又被告丁○○○自民國七十二年間起即未給付使用系爭土地之對價，併依民法
    第一百七十九條及土地法第一百零五條準用同法第九十七條規定，請求被告丁○○○返還自八十五年十月一日起至九十年十月三十一日止之不當得利計五十五萬
    七千一百零八元，另自九十年十一月一日起至返還附圖所示Ａ、Ｂ、Ｃ、Ｄ、Ｅ
    、Ｆ、Ｇ、Ｈ、Ｉ部分建物之基地日止，按月給付原告八千九百六十元。
三、證據：提出土地登記謄本三份、房屋稅現值核計表乙件、戶籍謄本二件、台北市
    公告地價查詢表乙份。並聲請履勘現場及測量。
乙、被告方面：
一、聲明：原告之訴駁回。
二、陳述：系爭建物係被告洪月娥於四十九年九月二十六日向訴外人王永田購得，且
    取得營造執照，被告自繼受前手之權利而有權占有系爭土地。至王永田與原告間
    究係不定期租賃關係或地上權設定之默示，被告均屬有權占有，原告所得請求者
    僅為土地租金或地上權設定之對價。又被告甲○○為丁○○○之女婿，僅設籍於
    系爭建物，被告丙○○為丁○○○之女兒，雖已離婚，亦未居住於上開建物，原
    告併訴請何招進、丙○○自系爭建物遷出，並無理由。再附圖所示Ａ、Ｂ、Ｃ、
    Ｄ、Ｅ、Ｆ、Ｇ、Ｈ、Ｉ部分建物雖有增建物及閣樓，但系爭建物既取得營造執
    照，附合於系爭建物之增建物當然有佔用系爭土地之權源，原告無權訴請拆除。
三、證據：提出房屋買賣契約影本、四五營字第０二０三號營造執照正本各乙份為證
    。
丙、本院依職權向台北市政府工務局查詢是否針對系爭土地核發營造執照。
    理    由
一、按訴狀送達後，原告不得將原訴變更或追加他訴。但請求之基礎事實同一者、擴
    張或減縮應受判決事項之聲明者、不甚礙被告之防禦及訴訟之終結者，不在此限
    。民事訴訟法第二百五十五條第一項第二、三、七款分別定有明文。查，原告原
    以被告丁○○○無權佔用系爭土地搭蓋系爭建物，訴請拆除系爭建物並返還其基
    地，及返還佔用系爭土地之不當得利金，另請求被告乙○○、何招進；丙○○自
    系爭建物遷出；嗣訴訟進行中，因囑託台北市建成地政事務所測量系爭建物佔用
    系爭土地之面積，原告改依該事務所檢送之土地複丈成果圖而為拆除附圖所示Ａ
    、Ｂ、Ｃ、Ｄ、Ｅ、Ｆ、Ｇ、Ｈ、Ｉ部分建物（包含系爭建物、增建物及閣樓）
    及返還基地暨返還不當得利之聲明；有卷附起訴狀、準備書狀可考，惟原告上開
    聲明之變更或終止使用借貸關係之主張，均未脫離系爭建物佔用系爭土地之基礎
    事實，甚且係因被告丁○○○提出系爭建物有營造執照之抗辯，原告方於九十一
    年七月四日言詞辯論期日終止其與被告丁○○○之使用借貸關係之主張，原告此
    項主張對訴訟終結及被告防禦權之行使並無何妨礙，原告所為變更，合於上開規
    定，應予准許。
二、原告起訴主張：系爭土地係原告所有之土地，雖被告丁○○○所有之系爭建物曾
    取得營造執照，惟被告丁○○○未經原告同意於上開建物後方及二樓樓頂增建成
    如附圖所示Ａ、Ｂ、Ｃ、Ｄ、Ｅ、Ｆ、Ｇ、Ｈ、Ｉ部分之建物，且原告已於九十
    一年七月四日言詞辯論期日當庭以口頭終止兩造就系爭土地之使用借貸關係，自
    斯時起被告丁○○○、乙○○、黃丙○○、甲○○即無佔用系爭土地之合法權源
    ，爰依民法第七百六十七條規定請求被告丁○○○將附圖所示Ａ、Ｂ、Ｃ、Ｄ、
    Ｅ、Ｆ、Ｇ、Ｈ、Ｉ部分建物拆除，並將系爭建物之基地（面積五０點二三平方
    公尺）返還原告，併請求被告乙○○、黃丙○○、甲○○自系爭建物遷出。又被
    告丁○○○自七十二年間起即未給付使用系爭土地之對價，併依民法第一百七十
    九條及土地法第一百零五條準用同法第九十七條規定，請求被告丁○○○返還自
    八十五年十月一日起至九十年十月三十一日止之不當得利計五十五萬七千一百零
    八元，另自九十年十一月一日起至返還附圖所示Ａ、Ｂ、Ｃ、Ｄ、Ｅ、Ｆ、Ｇ、
    Ｈ、Ｉ部分建物之基地日止，按月給付原告八千九百六十元等語。
三、被告則以：系爭建物係被告洪月娥於四十九年九月二十六日向王永田購得，且取
    得營造執照，被告自繼受前手之權利而有權占有系爭土地，原告所得請求者僅為
    土地租金或地上權設定之對價。又被告何招進為丁○○○之女婿，僅設籍於系爭
    建物，被告丙○○為丁○○○之女兒，雖已離婚，亦未居住於上開建物，原告併
    訴請何招進、丙○○自系爭建物遷出，並無理由。再附圖所示建物雖有增建物及
    閣樓，但系爭建物既取得營造執照，附合於系爭建物之增建物當然有佔用系爭土
    地之權源，原告無權訴請拆除附圖所示建物等語，資為抗辯。
四、查，被告丁○○○所有如附圖所示Ａ、Ｂ、Ｃ、Ｄ、Ｅ、Ｆ、Ｇ、Ｈ、Ｉ部分建
    物（佔用基地之面積為五０點二三平方公尺）佔用原告所有系爭土地之事實，有
    原告提出之土地登記謄本三份可證，且為被告所不爭執，並經本院會同台北市建
    成地政事務所測量人員至現場勘驗屬實，製有勘驗筆錄及複丈成果圖附卷可稽，
    堪信為真實。
五、按借貸未定期限者，亦不能依借貸之目的，而推定其期限者，貸與人得隨時請求
    返還借用物。民法第四百七十條第二項定有明文。被告雖辯稱系爭建物既取得營
    造執照，被告丁○○○於系爭建物後方及二樓樓頂搭蓋之增建物及閣樓（現況如
    附圖所示Ａ、Ｂ、Ｃ、Ｄ、Ｅ、Ｆ、Ｇ、Ｈ、Ｉ部分）自有佔用系爭土地之合法
    權源，原告無由訴請被告丁○○○拆除附圖所示Ａ、Ｂ、Ｃ、Ｄ、Ｅ、Ｆ、Ｇ、
    Ｈ、Ｉ部分建物云云。惟查：系爭建物於四十五年取得原告所屬工務局核發四五
    營字第０二０三號營造執照，被告丁○○○再於四十九年九月二十六日向王永田
    購得，有被告提出之房屋買賣契約書及營造執照各乙份可稽，且有市府工務局檢
    送之營造執照申請資料影本可考，固信為真實，然系爭土地並無地上權之設定，
    卷附土地登記謄本可按，而被告亦不否認未曾給付租金，則上開營造執照僅能證
    明原告與被告洪成月娥有使用系爭土地之借貸關係存在，且係未定期限之使用借
    貸。姑不論被告丁○○○未經原告同意，擅自於系爭建物後方及二樓樓頂搭蓋增
    建物及閣樓乃無權佔用系爭土地之行為，原告既於九十一年七月四日言詞辯論期
    日以口頭終止其與被告丁○○○就系爭土地之使用借貸關係，依上開規定，原告
    與被告丁○○○就系爭土地之使用借貸關係即告消滅，附圖所示Ａ、Ｂ、Ｃ、Ｄ
    、Ｅ、Ｆ、Ｇ、Ｈ、Ｉ部分建物（系爭建物、增建物及閣樓）於原告終止權行使
    後即無佔用系爭土地之合法權源，原告本於所有權之作用，依民法第七百六十七
    條規定，請求被告丁○○○拆除附圖所示Ａ、Ｂ、Ｃ、Ｄ、Ｅ、Ｆ、Ｇ、Ｈ、Ｉ
    部分建物並將基地返還原告，即為法之所許。被告上開抗辯委不足取。
六、次按無法律上原因而受利益，致他人受損害者，應返還其利益，民法第一百七十
    九條前段定有明文。又於城市地方租用房屋之租金，以不超過土地及建築物申報
    總價額年息百分之十為限，而前開規定於租用基地建築房屋之情形準用之，土地
    法第九十七條第一項、第一百零五條亦分別定有明文。另土地法第九十七條第一
    項規定所謂之土地價額，依同法施行細則第二十五條之規定，係指法定地價而言
    ，而土地法第一百四十八條規定土地所有權人依土地法所申報之地價為法定地價
    ，故土地法第九十七條所謂之土地申報價額，即指該土地之申報地價。至於公有
    土地以公告地價為申報地價，免予申報，平均地權條例施行細則第二十一條亦有
    明定。查，原告業於九十一年七月四日言詞辯論期日終止使用借貸關係，已如前
    述，被告丁○○○自上開終止權行使之翌日即九十一年七月五日起至拆除附圖所
    示建物返還基地之日止，即無法律上原因受有使用系爭土地之利益，堪予認定。
    又附圖所示Ａ、Ｂ、Ｃ、Ｄ、Ｅ、Ｆ、Ｇ、Ｈ、Ｉ部分建物位於台北市○○區○○路艋舺大道旁，屬於城市地方，自有前開規定之適用，而無權占有他人之土地
    ，可能獲得相當於租金之利益亦為社會通常之觀念（最高法院六十一年台上字第
    一六九五號判例參照），參諸被告丁○○○消極的不拆屋還地之行為，致原告所
    受不能使用、收益土地之損害間，顯有因果關係等情，則原告依不當得利之法律
    關係，請求被告丁○○○給付無權占有系爭土地所獲得相當於租金之利益及致原
    告所受之損害，即屬有據。又系爭土地之坐落位置在萬華車站附近，屬於老舊社
    區，而系爭建物四十五年間起造成完，一、二層樓為磚造建築，一樓後方之增建
    及二樓樓頂之閣樓搭蓋時間亦不復記憶，目前僅供被告丁○○○、乙○○居住及
    堆置雜物使用，尚無營利或出租他人使用，有勘驗筆錄在卷可參。是本院審酌系
    爭土地之坐落位置、繁榮程度、經濟用途，被告使用所能獲利之情形等因素，認
    原告請求被告丁○○○無權占有系爭土地五０點二三平方公尺相當於租金之不當
    得利，自原告終止使用借貸關係之翌日即九十一年七月五日起，按系爭土地之申
    報地價（即公告地價）之總價額年息百分之四計算，尚屬允當。從而，原告依不
    當得利之法律關係，請求被告丁○○○自九十一年七月五日起至拆除附圖所示Ａ
    、Ｂ、Ｃ、Ｄ、Ｅ、Ｆ、Ｇ、Ｈ、Ｉ部分建物及返還基地之日止，按月給付六千
    九百四十元（計算式如附表所示），有台北市地價查詢表為憑，自有理由，應予
    准許；逾此部分之請求，於法未合，應予駁回。
七、第按所有人對於妨害其所有權者，得請求除去之。民法第七百六十七條中段雖有
    明文。惟所謂輔助占有，係基於特定之從屬關係，受他人指示而為占有。輔助占
    有人對於標的物雖係物理上之事實支配者，然社會觀念上不認其為獨立之事實支
    配，此項事實之配專屬於該為指示之人，故輔助占有人僅係占有人之占有機關，
    而非占有人。因輔助占有人非占有人，因此，依占有之規定所得享受之利益、所
    受之保護或應負擔之不利益，原則上惟該指示之人享有與負擔之，該他人亦得隨
    時自由地自輔助占有人手中取得占有物。查，被告乙○○雖為被告丁○○○之配
    偶，惟系爭建物乃丁○○○購得，增建及閣樓部分亦丁○○○出資搭蓋，已據被
    告丁○○○自承在卷，依社會觀念應不認被告乙○○係獨立支配附圖所示Ａ、Ｂ
    、Ｃ、Ｄ、Ｅ、Ｆ、Ｇ、Ｈ、Ｉ部分建物，應認僅為占有輔助人；另被告丙○○
    、甲○○雖設籍於系爭建物，但除被告丁○○○、乙○○居住於附圖所示Ａ、Ｂ
    、Ｃ、Ｄ、Ｅ、Ｆ、Ｇ、Ｈ、Ｉ部分建物外，尚無他人居住，有勘驗筆錄可考，
    且原告並未證明被告丙○○、甲○○有居住於前開建物之事實，從而，原告併訴
    請被告乙○○、丙○○、甲○○自門牌編號台北市○○區○○路二段三一號之建
    物遷出，非有理由，應予駁回。
八、綜上所述，原告以終止系爭土地之使用借貸關係為由，依民法第七百六十七條、
    第一百七十九條規定，請求被告丁○○○將系爭土地上如附圖所示Ａ、Ｂ、Ｃ、
    Ｄ、Ｅ、Ｆ、Ｇ、Ｈ、Ｉ部分建物拆除，並返還基地（面積五０點二三平方公尺
    ），及請求被告丁○○○自九十一年七月五日起至返還上開建物之基地之日止，
    按月給付六千九百四十元，為有理由；逾此範圍之請求，均乏依據，不能准許。
九、原告陳明願供擔保，聲請宣告假執行，經核原告勝訴部分並無不合，爰酌定相當
    擔保金額准許之。至其餘假執行之聲請，則因其餘之訴已經駁回，即失附麗，茲
    予駁回。
十、本件事證已臻明確，兩造其餘攻擊防禦方法，均核與判決結果不生影響，不再一
    一論述，附此敘明。
據上論結，本件原告之訴為一部有理由，一部無理由，依民事訴訟法第七十九條但書
、第八十五條第一項但書、第三百九十條第二項，判決如主文。
中　　　華　　　民　　　國　　九十一　　年　　　七　　　月　　 十八 　　日
                                            民事第二庭法      官　許純芳
右為正本係照原本作成。
如對本判決上訴，須於判決送達後廿日內向本院提出上訴狀。
中　　　華　　　民　　　國　　九十一　　年　　　七　　　月　　 十八 　　日
　　　　　　　　　　　　　　　　　　　　　　　　　　　法院書記官　劉碧輝
附表：
    (1)二二四地號（附圖所示Ａ部分0.2平方公尺）
      0.2×35,300元×4% =282.4元≒282元。（小數點以下第一位四捨五入）
    (2)二二四之一地號（附圖所示Ｂ、Ｄ部分38.93、0.31平方公尺）
      （38.93+0.31）×38,227元×4%=60,001.9元≒60,002元。
    (3)二二四之二地號（附圖所示Ｃ部分10.79平方公尺）
      10.79×53,270元×4%=22,991.3元≒22,991元
    (4)合計一年不當得利金為(1)+(2)+(3)=83,275元
      平均每月為83,275元÷12=6,939.5元≒6,940元
